臺灣苗栗地方法院民事判決  
110年度簡上字第13號
上  訴  人  何火木  
訴訟代理人  劉國斯律師(法扶律師)
被  上訴人  王朝洲  


視同上訴人  陳何福妹

            李敏鈴  
上列當事人間請求分割共有物事件，上訴人對於民國109年12月2
4日本院苗栗簡易庭109年度苗簡字第367號第一審簡易判決提起
上訴，本院合議庭於110年10月20日言詞辯論終結，判決如下：
    主  文
原判決廢棄。
兩造共有坐落苗栗縣○○鄉○○里○段○○里○○段0000地號土地（面積
  66平方公尺）、門牌號碼苗栗縣○○鄉○○村0鄰○○街00號未辦理
  保存登記建物（暫編同段446建號建物，面積位置詳附圖苗栗
  縣頭份地政事務所民國108年5月8日建物測量成果圖）均分歸
  上訴人單獨取得；上訴人應分別補償被上訴人新臺幣21,917元
  、視同上訴人陳何福妹新臺幣219,167元、視同上訴人李敏鈴
  新臺幣197,250元。
第一、二審訴訟費用，由上訴人、被上訴人、視同上訴人陳何
  福妹、李敏鈴分別負擔4/6、1/60、1/6、9/60。
    事實及理由
壹、程序部分
一、本件分割共有物事件，對於共有人全體必須合一確定，故上
    訴人提起上訴，其效力及於原審同造被告之陳何福妹、李敏
    鈴，應併列其等為上訴人。
二、視同上訴人陳何福妹經合法通知未於言詞辯論期日到場，核
    無民事訴訟法第386條所列各款情形，爰依到場當事人之聲
    請，由渠等一造辯論而為判決。
貳、實體方面
一、被上訴人起訴及上訴主張：兩造共有苗栗縣○○鄉○○里○段○○
    里○○段○○○○段○0000地號土地（面積66平方公尺）、門牌號
    碼苗栗縣○○鄉○○村0鄰○○街00號未辦理保存登記建物（暫編4
    46建號建物，面積位置詳附圖苗栗縣頭份地政事務所民國10
    8年5月8日建物測量成果圖，下稱附圖）（下合稱系爭房地
    ）請求變價分割；另於上訴時補充不認同上訴人引用之鑑價
    結果，鑑價機關以最便宜之價格作為標準，原則上不公平，
    希望以變價拍賣方式讓市場公斷，另亦願取得系爭房地全部
    ，並依鑑價結果補償其他共有人等語。並於原審聲明：系爭
    房地應予變價分割，所得價金按應有部分比例分配。
二、上訴人於原審及上訴審則以：因上訴人住於系爭房地，故不
    同意分割，想要買回來，但無資力購買；另於上訴時補充上
    訴人就系爭房地應有部分為4/6，長久居住於系爭房地，其
    他共有人應有部分均少於上訴人，且未曾居住或使用系爭房
    地，故系爭房地應全部分歸上訴人，上訴人願依鑑價結果補
    償其他共有人等語，資為抗辯。惟於原審並未提出聲明。
三、視同上訴人於原審及上訴審則以：
　㈠李敏鈴：同意變價分割；另於上訴時補充仍請求變價分割，
    而鑑價結果找補金額過少，未按實際目標測量，不符實際市
    價情形等語。惟於原審並未提出聲明。
　㈡陳何福妹未於原審及上訴審準備程序、言詞辯論期日到場，
    亦未提出準備書狀作何聲明或陳述。
四、原審就系爭房地判決予以變價分割，上訴人不服原判決提起
    上訴，上訴聲明：㈠如主文第1、2項所示。㈡第一、二審訴訟
    費用均由被上訴人負擔；被上訴人及視同上訴人李敏鈴均聲
    明：㈠上訴駁回或由被上訴人取得系爭房地全部，並由被上
    訴人補償上訴人新臺幣（下同）876,666元、視同上訴人陳
    何福妹219,167元、李敏鈴197,250元。㈡上訴費用由上訴人
    負擔；被上訴人陳何福妹則未提出聲明。
五、上訴人、視同上訴人李敏鈴及被上訴人協議簡化爭點如下（
    簡上卷第73至74頁，視同上訴人陳何福妹經合法通知而於言
    詞辯論期日不到場，亦未提出書狀爭執，依民事訴訟法第28
    0條第3項準用第1項規定，就不爭執事項視同自認）：
  ㈠不爭執事項
  ⒈8-49地號土地（面積66平方公尺）及門牌號碼苗栗縣○○鄉○○
    村0鄰○○街00號（樓層面積：一層56.16 平方公尺、二層64.
    33平方公尺、三層33.86平方公尺、騎樓：8.17平方公尺，
    合計162.52平方公尺；附屬建物：雨遮8.69平方公尺，暫編
    為446建號建物）之未辦理保存登記建物（即系爭房地）為
    兩造所共有，應有部分均為上訴人4/6 、視同上訴人陳何福
    妹1/6、李敏鈴9/60、被上訴人1/60（苗簡卷第45至47頁、
    第189至201頁、第257頁）。
  ⒉8-49地號土地使用分區為鄉村區、土地使用地類別為乙種建
    築用地（苗簡卷第45、149 頁），兩造間就系爭房地無不分
    割之協議，系爭房地亦無因物之使用目的不能分割之情形（
    苗簡卷第228頁），而系爭房地現由上訴人占有使用（苗簡
    卷第176頁）。
  ⒊8-49地號土地查無建築執照申請紀錄及建築物、農舍紀錄（
    苗簡卷第149、151頁）。
  ⒋8-49地號土地經另案鑑定之每平方公尺單價為8,470元，而暫
    編446建號建物之每平方公尺單價為2,118元，系爭房地權利
    範圍1/6之價格為93,170元加60,423元，共計153,593元（苗
    簡卷第261至311頁）。
  ㈡爭執事項
  ⒈系爭房地應採何種分割方案較為妥適？
  ⒉原審所採分割方案是否妥適？上訴人上訴有無理由？　　
六、本院之判斷：
　㈠爭點一：
　⒈按各共有人，除法令另有規定外，得隨時請求分割共有物。
    但因物之使用目的不能分割或契約訂有不可分割之期限者，
    不在此限，民法第823條第1項定有明文。則依不爭執事項⒈
    、⒉、⒊，系爭房地為兩造共有，兩造並無不分割之協議，系
    爭房地亦無因物之使用目的不能分割之情形，且無經建物、
    農舍套繪而依法令不得分割之情形，惟兩造無法協議分割，
    是被上訴人起訴請求分割共有物，即屬有據。
　⒉次按裁判分割共有物，屬形成判決，法院定共有物之分割方
    法，固應斟酌當事人之聲明、共有物之性質、經濟效用及全
    體共有人之利益等，而本其自由裁量權為公平合理之分配，
    但並不受當事人聲明、主張或分管約定之拘束（最高法院93
    年度台上字第1797號判決意旨參照）；又分割之方法不能協
    議決定者，法院得因任何共有人之請求，命為下列之分配：
    一、以原物分配於各共有人。但各共有人均受原物之分配顯
    有困難者，得將原物分配於部分共有人。二、原物分配顯有
    困難時，得變賣共有物，以價金分配於各共有人；或以原物
    之一部分分配於各共有人，他部分變賣，以價金分配於各共
    有人（民法第824條第2項）。從而民法規範之共有物分割，
    乃以原物分割為原則，僅於原物分割顯有困難時，方得採取
    一部原物分割、一部補償，或一部原物、一部變賣，亦或全
    部變價分割等例外分割方法。經查：
　⑴觀諸附圖所示暫編446建號建物客觀狀況，第一層占用8-49地
    號土地面積已達56.16平方公尺，而第一、二、三層並無獨
    立出入口，且依不爭執事項⒈，8-49地號土地面積僅66平方
    公尺，足認被上訴人主張系爭房地無法分割為各共有人各自
    使用乙情（苗簡卷第228頁），應屬有據；又上訴人於上訴
    時既表示有意願取得系爭房地全部，並依鑑定結果提出補償
    方案（簡上卷第193頁），故系爭房地即得依民法第824條第
    2項第1款但書規定，因各共有人均受原物分配顯有困難，得
    將系爭房地僅分歸上訴人單獨所有，再以價金補償未分得共
    有物之共有人即可。從而系爭房地原物分割既非顯有困難，
    即應採取全部分歸單獨共有人所有併價金補償之原物分割方
    式，而不得逕予變價分割，是被上訴人主張應採變價分割方
    案，即屬無據，礙難採納。
　⑵再依不爭執事項⒈、⒉，系爭房地既現由上訴人占有使用中，
    足認其就系爭房地具有依存關係，且上訴人應有部分已達4/
    6，而被上訴人及視同上訴人何敏鈴係於109年3月23日方經
    由拍賣取得系爭房地應有部分共計1/6（苗簡卷第45至47頁
    土地登記第一類謄本），且未實際使用系爭房地，自應尊重
    應有部分超過1/2、且實際使用系爭房地之上訴人意見，將
    系爭房地全部分歸上訴人所有，方屬妥適，被上訴人雖亦主
    張欲分得系爭房地全部，尚難採納。
　⑶又不爭執事項⒋所示之系爭房地鑑價結果，係於108年5月30日
    鑑定（苗簡卷第267頁永信不動產估價師事務所鑑定報告）
    ，而鑑定人劉宜論於上訴時具結證稱：上開鑑定報告距離本
    件於109年3月30日起訴期間，因上開鑑定報告係鑑定持分，
    須考量優先購買權人、市場性問題，且價格日期亦不同，故
    系爭房地價格應該也不同，而有再行鑑定之必要等語（簡上
    卷第159至161頁）；而經本院囑託該所再行鑑定後，該所針
    對系爭房地為現勘，並依產權、一般因素、市場概況、區域
    因素、個別因素等條件分析後，認8-49地號土地以比較法推
    估後，經考量廣告費、銷售費、管理費、稅捐、資本利息及
    利潤之合理性，求得該土地價格即總成本為957,000元，另
    暫編446建號建物成本價格依成本法計算其重置總成本扣減
    累積折舊額，決定建物成本價格為358,000元，合計系爭房
    地成本價格為1,315,000元，故於上訴人單獨取得時，應分
    別補償被上訴人21,917元、視同上訴人陳何福妹219,167元
    、視同上訴人李敏鈴197,250元（簡上卷第179頁、外放不動
    產估價報告書），上訴人並願按該鑑定結果補償其他共有人
    （簡上卷第193頁），本件即應採取將系爭房地均分歸上訴
    人單獨所有，並依上開鑑定結果（外放不動產估價報告書第
    44至46頁）補償其他共有人之分割方法，較為妥適。
　⑷至被上訴人及視同上訴人李敏鈴雖爭執上開再行鑑定結果，
    然被上訴人僅主張其他物件之單價（簡上卷第197頁），視
    同上訴人李敏鈴則泛稱不符市價（簡上卷第204頁），然被
    上訴人之主張，就8-49地號土地部分，並未依其他物件與該
    土地之情況因素、價格日期、區域因素、個別因素為價格推
    估，另就暫編446建號建物部分，則未依成本法調查估價（
    外放之不動產估價報告書第29至44頁），殊難據以推認上開
    鑑定結果有所不當或有不符市價之情；又被上訴人雖另主張
    上開鑑定所揀選之比較標的三與系爭房地之位置過遠，而無
    法相比（簡上卷第197頁），然觀諸該比較標的與8-49地號
    土地地段雖有不同，然使用分區均為鄉村區乙種建築用地，
    且亦臨路，地勢平坦，與8-49地號土地條件大致相當，且鑑
    定報告參考時亦有依其不同因素而為價格調整（外放之不動
    產估價報告書第33、39頁），難認鑑定報告此部分有何不當
    之處；再被上訴人雖主張依上開鑑定結果，其與視同上訴人
    何敏鈴取得系爭房地應有部分成本合計194,000元，倘僅補
    償合計219,167元，僅獲利25,000元，扣除房地合一稅約51,
    800元後，倒賠約26,825元，渠等為何要賣不動產，故表示
    系爭房地給上訴人續住，惟上訴人應繳納稅金等費用，並給
    付每月租金補償1,000元等語（簡上卷第199頁），然被上訴
    人與視同上訴人何敏鈴自願參與拍賣程序取得系爭房地應有
    部分，本即應自行承受投資風險，焉能強求必得或應當獲利
    ，無疑緣木求魚，而其另主張之租金補償部分，與本件共有
    物分割方法無涉，殊難採納，併此敘明。　
　㈡爭點二：　　　
    綜上，系爭房地應採取全部分歸上訴人單獨取得，並由上訴
    人分別補償被上訴人21,917元、視同上訴人陳何福妹219,16
    7元、視同上訴人李敏鈴197,250元之方案，較為妥適。原審
    未及審酌上訴人於上訴時方提出之上開原物併補償分割方案
    ，而判准變價分割，自有未洽，上訴意旨指摘原判決不當，
    求予廢棄改判，為有理由，爰由本院廢棄改判如主文第1、2
    項所示。
七、本件事證已臻明確，兩造其餘攻擊防禦方法，經本院審酌後
    核於本判決結果不生影響，爰不一一論述，併此敘明。
八、末按分割共有物事件，本質上並無訟爭性，兩造本可互換地
    位，由任一共有人起訴請求分割，均無不可，而定共有物分
    割之方法，可由法院自由裁量，為適當之分配，不受任何共
    有人主張之拘束，故本院酌量本件訴訟之情狀，認第一、二
    審訴訟費用應由兩造按系爭房地應有部分比例負擔，方屬公
    允，爰諭知如主文第3項所示。
九、據上論結，本件上訴為有理由，依民事訴訟法第436條之1第
    3項、第450條、第463條、第80條之1、第85條第1項但書規
    定，判決如主文。
中　　華　　民　　國　　110 　年　　10　　月　　27　　日
                  民事第一庭    審判長法  官  宋國鎮
                                      法  官  張新楣
                                      法  官  劉奕榔
以上正本係照原本作成。
本判決不得上訴。
                                      書記官  江秋靜
中　　華　　民　　國　　110 　年　　10　　月　　27　　日